臺灣高雄地方法院民事判決　　　　　　　96年度家訴字第47號
原　　　告　甲○○
被　　　告　乙○○
上列當事人間請求確認婚姻無效事件，於民國96年4 月26日言詞
辯論終結, 本院判決如下：
  主  文
確認原告與被告間之婚姻不成立。
訴訟費用由被告負擔。
  事實及理由
一、原告主張：兩造於民國90年間, 為了小孩子要唸書, 乃逕自
    坊間書局購買結婚證書, 填妥內容後即赴台北縣深坑鄉戶政
    事務所辦理結婚登記, 並未舉行任何公開儀式，其不備民法
    第982 條第1 項之結婚形式要件，依民法第988 條第1 款之
    規定，兩造間之婚姻應為無效，爰依法提起本件確認訴訟等
    語。並聲明如主文第1 項所示。
二、被告則以: 90年11月28日原告跟我說我們要去辦理結婚登記
    , 我們就拿著結婚證書請我同事蓋章, 就一起去作結婚登記
    , 我們也有去蜜月旅行, 我也有買戒指給原告, 原告有在他
    家佈置結婚會場云云置辯。並請求駁回原告之訴。
三、
（一）按「確認法律關係之訴，非原告有即受確認判決之法律上
      利益者，不得提起之，民事訴訟法第二百四十七條第一項
      前段定有明文。而所謂「即受確認判決之法律上利益」，
      係指因法律關係之存否不明確，致原告在私法上之地位有
      受侵害之危險，而此項危險得以對於被告之確認判決除去
      之者而言，故確認法律關係成立或不成立之訴，苟具備前
      開要件，即得謂有即受確認判決之法律上利益。」，有最
      高法院42年度台上字第1031號判例之要旨可參。本件原告
      主張兩造締結之婚姻為無效而提起確認之訴，因原告戶籍
      上所登記之婚姻關係仍存在，致原告私權有受侵害之危險
      存在，且此法律關係之基礎事實所生之法律狀態得以確認
      判決之方式除去，故原告提起本件確認訴訟自有確認判決
      之法律上利益。
（二）復按結婚應有公開之儀式及2 人以上之證人，又結婚不具
      備該等方式者無效，民法第982 條第1 項及第988 條第1
      款分別定有明文。又經依戶籍法為結婚之登記者，依同法
      第982 條第2 項之規定，雖推定其已結婚，然僅有推定之
      效力，當事人仍得提出反證以推翻之。另所謂「公開之儀
      式」係指結婚之當事人應行定式之儀禮，使不特定人得以
      共聞共見認識其為結婚者而言（最高法院51年台上字第55
      1 號判例參照）。而所謂定式之禮儀，不論係依循舊俗或
      新式，要必以使在場共聞共見之不特定人，就其所行儀式
      之外表，依一般客觀習慣，立可認識其為結婚者始足當之
      ，倘就其現場情狀，無從認識係舉行結婚儀式，縱當事人
      主觀上係舉行婚禮，仍不得為有公開之定式禮儀。是以縱
      有置酒席，如其情狀無從認為舉行結婚儀式，使與宴者得
      以瞭解赴宴之目的，雖其主觀以為舉行婚禮，仍不得謂有
      公開之儀式，即使已為結婚登記，若欠缺公開儀式之婚姻
      成立要件，則結婚仍屬無效。又婚姻無效之訴與婚姻不成
      立之訴不同，此觀民事訴訟法第568 條第1 項規定自明。
      是若夫妻雙方根本未依民法第982 條第1 項之規定舉行公
      開儀式，亦即無結婚之事實，僅在戶籍上為結婚之登記，
      而有婚姻之形式，核此情形係應屬婚姻不成立，先予敘明
      。
四、查原告主張之事實，業據其提出戶籍謄本為證, 並經本院調
    取兩造結婚登記資料核閱在卷, 而被告聲請傳訊之證人李重
    英亦到庭證稱: 「（提示卷附之結婚證書影本，並交付閱覽
    。問: 上面李重英是否是妳本人簽名的？）是，當時我是在
    交通部辦公室簽名的。當時我同事被告乙○○說要結婚，因
    為我跟她同事很久了，知道她的狀況，所以我就說願意當她
    的證人，她就拿結婚證書到辦公室去，請我與我同事陳慧玲
    簽名。當時兩造並沒有宴客，我們簽名之後，他們就去辦理
    結婚登記。當時兩造也沒有發喜帖，沒有舉辦結婚儀式。」
    等語明確（見本院96年4 月26日言詞辯論筆錄）, 顯見兩造
    在製作結婚證書之當時, 外觀上應無特別足以張顯其內正在
    進行結婚儀式之表徵，是在客觀上堪認並無法使行經上開處
    所之不特定人得以共聞共見認識渠等係在內結婚，自與前揭
    結婚之公開儀式之要件不符。雖被告辯稱伊有買戒指給原告
    、有蜜月旅行云云,要與公開儀式無涉,所辯無足採信。
五、綜上所述，兩造既未依民法第982 條第1 項之規定，舉行在
    客觀上足使他人可共聞共見並認識正在進行結婚之公開儀式
    ，亦即無結婚之事實，僅在戶籍上為結婚之登記，而有婚姻
    之形式，是原告以兩造間結婚有無效之原因而訴請確認兩造
    間婚姻不成立，即有理由，應予准許。
六、據上論結，本件原告之訴為有理由，依民事訴訟法第78條規
    定，判決如主文。
中　　華　　民　　國　　96　　年　　4 　　月　　30　　日
                  家事法庭法　官　吳宏榮
上正本證明與原本無異。
如不服本判決，應於送達後20日內，向本院提出上訴狀。
中　　華　　民　　國　　96　　年　　4 　　月　　30　　日
                          書記官　洪生輝
